【裁判字號】    90,易緝,16
【裁判日期】    900430
【裁判案由】    詐欺
【裁判全文】
臺灣板橋地方法院刑事判決                            九十年度易緝字第一六號
    公  訴  人  臺灣板橋地方法院檢察署檢察官
    被      告  乙○○  原名.
右列被告因詐欺案件，經檢察官提起公訴（八十八年度偵字第一０八七八號），本院
判決如左：
    主  文
乙○○共同連續意圖為自己不法之所有，以詐術使人將本人之物交付，處有期徒刑陸
月，如易科罰金，以佰元折算壹日。
    事  實
一、乙○○（原名劉誠毅，於民國八十九年五月四日改名）原係牌照ＣＫ－一六０五
    號自用小客車（以下簡稱：甲車）所有人，民國八十七年八月二十七日，因將其
    甲車送往位於台北縣泰山鄉二段五六０號由甲○○所開設「達揚汽車修理廠」修
    理，其後劉誠毅曾前往領車，然因未帶足修理費用新台幣（下同）三萬五千元，
    遭「達揚汽車修理廠」負責人甲○○拒絕，劉誠毅因而心生不滿，夥同真實姓名
    不詳之某成年男子（下簡稱：Ａ某），共同基於意圖為自己不法之所有之概括犯
    意連絡，而為左列犯行：
  (一)、於八十七年九月二十五日某時，先由劉誠毅以電話知會「達揚汽車修理廠」稍
      後會派人前往領車，旋即於同日由Ａ某攜帶甲車「領車單」前往「達揚汽車修
      理廠」，繳清修車費後領回甲車，事後再由乙○○出面否認伊曾派人領取該甲
      車之方式，使甲○○陷於錯誤，而嗣於八十七年十一月九日（即後述(二)所示乙
      ○○接獲邱泰祥於同年十月三十一日寄發之存證信函後）與乙○○達成和解，
      而交付劉誠毅賠償金合計四十萬元（車輛部分：三十五萬元，交通費部分：五
      萬元），並約定「甲車如經尋獲，該車所有權歸屬乙方（甲○○），甲方需辦
      理轉讓，不得有異。」。
  (二)、Ａ某領得甲車後，旋於當日（即八十七年九月二十五日）下午十六時許，駕駛
      甲車，前往桃園市○○路一０一四號一樓，由邱運火、邱泰祥兄弟所經營之「
      尚億車行」，表示其為「陳國彬」（業經本院判決無罪，尚未確定）之兄弟，
      經乙○○（即劉誠毅）之同意出售甲車，議價時，經邱運火依Ａ某所提出之「
      水滸英雄榜、豹子頭、劉誠毅」之名片上所載電話號碼向乙○○查證無訛後，
      雙方乃以十七萬元之價格成交，Ａ某除將其駕照影本、劉誠毅身分證、甲車行
      車執照、印鑑及讓渡書乙份等物連同甲車交予「尚億車行」，使邱運火、邱泰
      祥陷於錯誤，而交付訂金五萬元予Ａ某，雙方並約定於同年月二十八日以前協
      同辦妥甲車過戶手續時，再支付所餘價款十二萬元，嗣後乙○○、冒名陳國彬
      兄弟之Ａ某二人始終未出面協同辦理甲車之過戶手續，期間邱運火、邱泰祥雖
      曾與乙○○、陳國彬二人多次聯繫未果，邱泰祥乃於同年十月三十一日寄發存
      證信函予劉誠毅、陳國彬二人，要求辦理渠等出面甲車過戶手續。乙○○旋於
      八十七年十一月九日與「達揚汽車修理廠」負責人甲○○達成上述和解，並出
      面向「尚億車行」邱運火、邱泰祥索討Ａ某出賣甲車之餘款十二萬元。
二、案經台北縣警察局新莊分局報請臺灣板橋地方法院檢察署檢察官偵查起訴。
    理  由
一、訊據被告乙○○固坦承伊知悉甲車在「尚億車行」後，有前去向邱運火、邱泰祥
    索取出賣甲車尾款十二萬元，惟矢口否認有前揭詐欺犯行，並辯稱：伊從未叫人
    前去「達揚汽車修理廠」領取甲車後，及再將甲車賣予「尚億車行」，也不認識
    陳國彬，甲車讓渡書內之簽名均與其無關云云。經查：
（一）被告乙○○所有之甲車，前因碰撞受損，於八十七年八月二十七日送至「達揚
      汽車修理廠」修理，修理費用三萬五千元，其後被告乙○○曾前往領車，因帶
      錢不夠遭拒，嗣於八十七年九月二十五日某時許，有自稱劉誠毅者，先電話告
      知「達揚汽車修理廠」，隨後將派人前往領取甲車，旋即有某成年男子持被告
      之領車單，前往「達揚汽車修理廠」領走甲車等情，業據被害人即「達揚汽車
      修理廠」負責人甲○○於警訊中指訴明確（見偵查卷第九、十頁），並有經被
      告簽署之工作明細單影本二紙在卷足憑（見偵查卷第十一至十二頁）。再者，
  (一)、被害人甲○○雖曾於警訊中根據警方之口卡指認同案被告陳國彬即為八十七年
      九月二十五日向修理廠領取甲車（牌照ＣＫ－一六○五號）自小客車之人（見
      偵卷第三十九頁背面、第四十一頁），然該口卡係於七十九年四月十六日建檔
      ，當時被告陳國彬未滿十五歲，此有上開經甲○○指認之口卡影本附卷可稽（
      見偵卷第四十一頁），而案發及甲○○指認時同案被告陳國彬已年逾二十三歲
      ，以八年前陳國彬未成年時之口卡上之照片，指認八年後已成年之陳國彬，其
      正確性自有疑議。
  (二)、另參酌證人甲○○警訊中證稱：「：：有一不明人士，攜帶領車單至我修理廠
      領車，因當時晚上我比較沒注意，不過之前劉誠毅有打電話至我修理廠給我太
      太，說等一下會叫其小弟來領車，所以當日雖不是劉誠毅本人來領車，我也就
      沒有懷疑，：：」等語（見偵查卷第九頁反面），是該不明人士來領車之際，
      被害人甲○○既未特別注意，足見其主要係根據該不明人士持有「領車單」前
      來及先前被告乙○○來電告知將派人來領取甲車之情，而交該甲車予該名人士
      ，益徵甲○○嗣於警訊中指認來領車者為同案被告陳國彬乙節，應屬誤認。
（二）該不明人士領得甲車後，旋於當日（即八十七年九月二十五日）下午十六時許
      ，駕駛甲車，前往桃園市○○路一０一四號一樓，由邱運火、邱泰祥兄弟所經
      營之「尚億車行」，表示其為「陳國彬」（業經本院判決無罪，尚未確定）之
      兄弟，經被告乙○○之同意出售甲車，洽談時，經邱運火依Ａ某所提出之「水
      滸英雄榜、豹子頭、劉誠毅」之名片上所載電話號碼向乙○○查證無訛後，雙
      方乃以十七萬元之價格成交，Ａ某除將其駕照、劉誠毅身分證、甲車行車執照
      及印鑑、讓渡書乙份等物連同甲車交予「尚億車行」，邱運火並當場交付訂金
      五萬元，雙方約定於同年月二十八日以前協同辦妥甲車過戶手續時，再支付所
      餘價款十二萬元，嗣後乙○○、Ａ某二人始終未出面協同辦理甲車之過戶手續
      ，邱泰祥乃於同年十月三十一日寄發存證信函予被告、該不明人士冒名之陳國
      彬二人，要求辦理渠等出面甲車過戶手續等情，業據被害人邱運火、邱泰祥於
      警訊及偵審中指訴綦詳，並有讓渡書影本二份、存證信函一件、回執二件、劉
      誠毅名片一張、陳國彬身分證影本一紙在卷可參。再者，
  (一)、「尚億車行」之負責人邱運火人雖曾於警訊中指認留存於車行之同案被告陳國
      彬機車駕照影本中照片上之人，即為八十七年九月二十五日至其車行賣甲車之
      人等語（見偵卷第三十一頁背面、第三十八頁）。然查，邱運火嗣後卻一再陳
      稱：賣車的人自稱是同案被告陳國彬之兄弟（見偵卷第五十九頁背面）、當時
      來賣車的人說陳國彬是他哥哥等語（見本院八十九年一月三十一日訊問筆錄）
      ，由是觀之，前往「尚億車行」賣車之人既自稱非被告陳國彬本人，而邱運火
      亦相信之而買入該車，則至「尚億車行」出賣該賣車之人長相必定與陳國彬駕
      照影本上之照片有所不同，從而，邱運火最初依據陳國彬之駕照影本而指認同
      案被告陳國彬即為出面賣車之人，與嗣後陳稱賣車之人自稱為被告陳國彬之兄
      之證詞即有矛盾；再者，邱運火於第一次指認陳國彬為賣車之人後，嗣後即一
      再陳稱：陳國彬非賣車之人（見偵卷第五十九頁）、已無法肯定何人賣車等語
      （本院八十九年七月十日訊筆錄），並曾於偵查中，經當庭指認而陳稱：賣車
      之陳國彬非當庭之同案被告陳國彬等語（見偵卷第七十三頁），此益徵前開邱
      運火之指認錯誤，出面賣甲車者，應非同案被告陳國彬，而係另有其人。
  (二)、又該自稱代被告劉誠毅前往賣車之人，與邱泰祥買賣甲車時，雙方所簽定之「
      汽車買賣合約書」（偵查卷第三十四頁）及該人士所提出之「讓渡書」（見偵
      查卷第三十五頁）上所蓋之九枚指印，經本院送請內政部警政署刑事警察局鑑
      驗之結果，其中六紋因紋線不清、特徵點不足，無法對比鑑定；另兩枚在邱泰
      祥簽名處之指印與邱泰祥之指紋相符；另一枚在「汽車買賣合約書」立合約人
      賣方下之「劉誠毅簽名處」之指印，經鑑定之結果，與被告陳國彬及其兄陳國
      偉之指紋對比結果，均不相符，且該枚指紋輸入電腦對比結果，亦未發現相符
      者等情，此有該局八十九年十月四日（八九）刑紋字第一四五０五０號鑑驗書
      一份在卷可稽。按上開契約既係由出面賣車之人所簽定，則該「汽車買賣合約
      書」立合約人賣方下之「劉誠毅簽名處」簽名及指印，應係由出面代賣之人所
      簽名及按指印，從而，該簽名處之指印紋，經鑑定結果既非同案被告陳國彬（
      亦非其兄陳國偉）之指印，則該契約顯非由同案被告陳國彬所出面代簽，亦足
      見同案被告陳國彬並非出面賣甲車之人。
  (三)、「尚億車行」之負責人邱運火雖陳稱伊曾寄發存證信函予陳國彬，另一負責人
      邱泰祥亦稱其曾持有陳國彬之機車駕照，並於事後寄還等語。然查：(1)、收受
      存證信函，僅須蓋收件人之印章即可，本不須由收件人自行收受，是陳國彬是
      否確曾親自收受該信函，並得據而表示其非賣車之人，已非無疑；縱陳國彬確
      曾收受該信函，而如「尚億車行」之負責人邱運火所陳：陳國彬收到存證信函
      之後，有跟我聯絡，要我將駕照寄還給他，叫我直接找劉毅誠談云云（見偵卷
      第二十九頁），亦屬真實，則其於電話中對方自稱陳國彬者，是否確為同案被
      告陳國彬本人？仍有疑義；自不得僅以陳國彬收受存證信函後未即時表示其非
      出面賣車之人，而遽認同案被告陳國彬即為出面賣車之人。(2)、邱泰祥所寄還
      之陳國彬駕照，既以掛號信之方式寄送，則陳國彬是否曾親自收受寄還之駕照
      ，已難確定，縱使陳國彬確曾收受邱泰祥寄還之駕照，而收受與交付亦為兩事
      ，尚不能據而認定同案被告陳國彬即為當初出面販賣甲車、並交付該駕照予邱
      泰祥之人，並進而推定同案被告陳國彬即為前往賣車之人。
（三）綜合上情以觀，該甲車既係由不詳人士，先於八十七年九月二十五日某時，持
      領車單至「達揚汽車修理廠」領取後，旋於同日下午四時許，又有不詳人士駕
      駛甲車至「尚億車行」出賣，參酌領取、出賣甲車之間隔時間極短（且均在同
      一日），衡諸常情，應可認定該不詳人士應屬同一人（即Ａ某）無訛。又甲車
      之領車單及劉誠毅身分證、甲車行車執照等相關證件，為被告乙○○自行保管
      收置，業據被告供承在卷，則他人又何以能知悉甲車送修之處所？並取得被告
      乙○○自行保管收置之「領車單」、身分證及行車執照等相關證件，以遂行前
      開領車、出賣並詐取金錢行為？被告乙○○所辯伊並不知情等語，顯有可疑。
（四）(一)、被害人邱泰祥於超過約定協同辦理甲車過戶期限之八十七年九月二十八日
      後，於八十七十月三十一日寄發之存證信函被告乙○○及同案被告陳國彬，邱
      運火、邱泰祥於八十七年十一月十六日，又將甲車以二十三萬元之價格，出賣
      予第三人林忠和（八十七年十一月二十七日辦理過戶登記），甲車出賣後，被
      告乙○○乃出面向「尚億車行」表示甲車非伊出賣，並向邱運火要求索取Ａ某
      賣車之尾款等情，業據被害人邱運火於警偵訊中指訴甚詳（見偵查卷第二十八
      頁至第三十一頁，第七十三頁反面），核與證人林忠和於警訊及本院審理中證
      述屬實（見偵查卷第十八頁、本院八十九年一月三十一日訊問筆錄），並有前
      引之存證信函、回執、邱泰祥與林忠和汽車買賣合約書（見偵查卷第二十頁）
      、汽車過戶登記書（見偵查卷第二十三頁）影本各一份在卷足稽，足見被告乙
      ○○顯係收受該存證信函後，才出面向「尚億車行」質問並索取款項，此與被
      告所辯伊係自行找到該甲車而與「尚億車行」邱運火、邱泰祥洽談乙節，已有
      未合。(二)、又被告乙○○於八十七年十一月九日與「達揚汽車修理廠」負責人
      甲○○達成和解，並獲得賠償合計四十萬元（車輛部分：三十五萬元，交通費
      部分：五萬元），同時約定「甲車如經尋獲，該車所有權歸屬乙方（甲○○）
      ，甲方需辦理轉讓，不得有異。」等情，業據被告乙○○、被害人甲○○供陳
      一致屬實，並有該和解書影本一紙在卷足憑（見偵查卷第十七頁）。被告乙○
      ○與被害人甲○○間既有上述約定，則該甲車尋獲後，所有權應屬甲○○，被
      告並應協同辦理甲車之過戶手續，則被告於知悉甲車下落後，理應配合甲○○
      出面，要求「尚億車行」交還甲車，並將甲車過戶予甲○○，以履行雙方約定
      ，惟被告不僅不與甲○○聯繫處理，竟又以所有人之身分另向「尚億車行」邱
      運火、邱泰祥要求Ａ某出賣甲車之尾款十二萬元，此足見被告有不法所有之意
      圖甚明，且益徵係由Ａ某出面領車、賣車，繼由被告乙○○出面否認之方式，
      以便詐得金錢，是顯見被告與Ａ某間有犯意聯絡及行為分擔。
（五）本院為期慎重，經被告乙○○同意後，委請法務部查局為被告作測謊，經該局
      以控制問題法、混合問題法測謊結果，被告乙○○稱：（一）其未曾託人領取
      系案之汽車；（二）其未曾託人轉賣系案之汽車；（三）其未曾託陳國彬處理
      系案之汽車。經測試呈情緒波動反應，研判有說謊。有該局九十年三月二十一
      日（九十）陸（三）字第九００一五八三四號鑑定通知書一份在卷足參。從而
      ，益見被告前開所辯，不足為採。
（六）綜上所述，被告所辯不合常情，且與實情不符，均不足採信。本件事證明確，
      被告之犯行，堪以認定。
二、核被告乙○○之所為，係犯刑法第三百三十九條第一項之詐欺取財罪。被告乙○
    ○與成年人Ａ某間，互有犯意聯絡及行為分擔，皆為共同正犯。又被告乙○○如
    事實欄一、(一)、(二)所示二次詐欺犯行，時間緊接，手法類似，罪名及犯罪構成要
    件均屬相同，顯係基於概括犯意為之，為連續犯，依刑法第五十六條之規定以一
    罪論，並加重其刑。爰審酌被告犯罪之動機、目的、手段，所詐得財物金額及犯
    罪後猶矢口否認之態度等一切情狀，量處如主文所示之刑。又被告行為後原刑法
    第四十一條之規定：「犯最重本刑為三年以下有期徒刑之刑之罪，而受六月以下
    有期徒刑或拘役之宣告，因身體、教育、職業或家庭之關係，執行顯有困難者，
    得以一元以上三元以下折算一日，易科罰金。」，已於九十年一月四日經修正為
    刑法第四十一條第一項，該條之規定為：「犯最重本刑為五年以下有期徒刑之刑
    之罪，而受六月以下有期徒刑或拘役之宣告，因身體、教育、職業或家庭之關係
    或其他正當事由，執行顯有困難者，得以一元以上三元以下折算一日，易科罰金
    。但確因不執行所宣告之刑，難收矯正之效，或難以維持法秩序者，不在此限。
    」，並於同年月十日經總統公布施行，經新舊法比較結果，以新法有利於被告，
    依刑法第二條第一項前段之規定，應適用最有利於被告之新法，即裁判時之刑法
    第四十一條第一項之規定，並諭知易科罰金之折算標準。
三、至起訴書犯罪事實欄末雖記載：「劉誠毅為圖掩飾，：：：，並於同年十一月十
    六日（經本院查應係八十七年十二月十六日之誤）與甲○○向桃園縣警察局中壢
    分局中壢派出所報案聲稱甲車遭陳國彬竊取轉賣」等語，惟並未載明被告是否基
    於誣告之犯意而為，且起訴書證據並所犯法條欄四，亦未記載有被告涉犯刑法誣
    告罪之法條；再者，起訴事實原係認被告乙○○與同案被告陳國彬二人係共同正
    犯，惟經本院調查審理後，認與被告乙○○共犯者另有其人（即Ａ某），業見前
    述，且同案被告陳國彬部分，亦經本院判決無罪（尚未確定），有本院八十九年
    易字第一六三號判決一份在卷可參。是被告乙○○是否另涉有刑法誣告罪嫌，應
    認未據起訴，特此敘明。
據上論斷，應依刑事訴訟法第二百九十九條第一項前段，刑法第二條第一項前段、第
二十八條、第五十六條、第三百三十九條第一項、第四十一條第一項，罰金罰鍰提高
標準條例第一條前段、第二條，判決如主文。
本案經檢察官壽勤偉到庭執行職務
中      華      民      國      九十        年    四      月    三十    日
                                      臺灣板橋地方法院刑事第四庭
                                          法  官  劉  大  衛
右正本證明與原本無異
如不服本判決，應於送達後十日內向本院提出上訴狀
                                          書記官  蕭  興  南
中      華      民      國      九十        年    五      月    三      日
附錄本案論罪科刑法條全文：
刑法第三百三十九條：
意圖為自己或第三人不法之所有，以詐術使人將本人或第三人之物交付者，處五年以
下有期徒刑、拘役或科或併科一千元以下罰金。
以前項方法得財產上不法之利益或使第三人得之者，亦同。
前二項之未遂犯罰之。

司法院資訊處製作；財團法人民間司法改革基金會備份。
